臺灣臺北地方法院刑事判決　　　　　　　95年度訴字第1062號
　　公　訴　人　臺灣臺北地方法院檢察署檢察官
　　被　　　告　乙○○
　　指定辯護人　本院公設辯護人　林盛煌
上列被告因偽造文書等案件，經檢察官提起公訴（九十五年度偵
字第四九四三號）及移送併辦（九十六年度偵字第一三一七號）
，本院判決如下：
    主    文
乙○○連續行使偽造私文書，足以生損害他人，處有期徒刑壹年
陸月。如附表(二)所示之偽造印章及如附表(三)所示署押、印文均沒
收。又連續意圖供行使之用，而偽造本票，處有期徒刑年陸月
。票號０七五三五七號、０七五三六九號、０七五三六七號之偽
造本票張、如附表(四)所示之偽造印章及如附表(五)所示之偽造署
押、印文均沒收。應執行有期徒刑肆年拾月。票號０七五三五七
號、０七五三六九號、０七五三六七號之偽造本票張、如附表
(二)(四)所示之偽造印章及如附表(三)(五)所示之偽造署押、印文均沒收
。
    犯罪事實
一、乙○○與丁○○為朋友關係，詎乙○○竟基於意圖為自己不
    法所有及行使偽造私文書之概括犯意，利用丁○○請其幫忙
    代為找互助會首跟會之機會，先向丁○○表示將參加「吳比
    」所召集之互助會，迨該互助會順利結束，乙○○便將會款
    新臺幣（下同）六十萬元交付丁○○，而借此博取丁○○之
    信任；嗣自民國九十三年十一月五日起至九十四年六月十日
    止，連續向丁○○施用詐術，偽稱將參加吳素秋、丙○○、
    趙吳美枝、廖大榮、王淑貞、林秀芹、佘惠雅、廖彥琦、吳
    比等人為會首，所發起如附表(一)所示之互助會，並虛構如附
    表(一)所示之參加會員名單及各該會員之聯絡電話，先委由不
    知情之印章店人員偽造會首吳素秋、趙吳美枝、丙○○、廖
    大榮、王淑貞、林秀芹之印章，並在如附表(一)所示之各互助
    會單上，蓋上上開會首吳素秋、趙吳美枝、丙○○、廖大榮
    、王淑貞、林秀芹之偽造印章而生之印文、偽造佘惠雅指印
    捺印，並且偽簽吳素秋、丙○○、林秀芹、吳比之簽名用以
    表示吳素秋、丙○○、林秀芹、吳比擔任互助會之會首，對
    此互助會負責，而偽造不實載有如附表(一)所示資料之互助會
    單，邀集丁○○參加為會員，其會期、每會金額、會員人數
    均如附表(一)所示，致使丁○○陷於錯誤，以為上開互助會為
    真實，均允諾參加；乙○○則利用互助會之存續期間，向丁○○口頭佯稱上開互助會單上之某會員投標而得標，以便繼
    續向丁○○詐取活會會款，致丁○○陷於錯誤而交付會款，
    分別以其設於富邦商業銀行帳號000000000000
    號帳戶轉帳或以現金交付之方式，將各如附表(一)所示之會款
    交付乙○○，而向丁○○詐取款項三百三十八萬，足以生損
    害於丁○○、吳素秋、丙○○、趙吳美枝、廖大榮、王淑貞
    、林秀芹、佘惠雅、廖彥琦、吳比。
二、乙○○另基於意圖為自己不法之所有、意圖供行使之用偽造
    有價證券、行使偽造私文書之概括犯意，連續於(1)於九十四
    年六月三十日偽造黃馨琇簽名、捺印，而偽造內容為黃馨琇
    委託乙○○向丁○○借款二十萬元、借款期間以一個月為期
    限之不實借據之私文書，另以其在不詳時間偽造票據號碼０
    七五三六九號、金額二十萬元、發票日九十四年六月三十日
    、發票人簽名為黃馨琇、發票地為臺北縣泰山鄉○○路四十
    七巷十號等應記載事項、並記載保證人為乙○○，並由乙○○在付款日期欄、發票金額欄、發票人欄捺印之本票，以此
    本票作為上開借款之擔保；(2)先在不詳時間委由不知情印章
    店所盜刻之薛絲、呂理棟印章，嗣於九十四年十月五日偽造
    薛絲、呂理棟之簽名，以上開薛絲、呂理棟之偽造印章蓋上
    印文，而偽造內容為薛絲委託乙○○向丁○○借款四十萬元
    、還款日期為九十四年十月三日至九十四年十一月三日之不
    實借據之私文書，另以其在不詳時間偽造票據號碼０七五三
    五七號、填載金額四十萬元、發票日九十四年七月五日、發
    票人簽名為薛絲、呂理棟、發票地為臺北縣板橋市○○路一
    四五巷六十一號等應記載事項、並記載保證人乙○○、並在
    蓋上上開之薛絲、呂理棟偽造印章之印文及由乙○○在發票
    金額欄捺印之本票，以此本票作為上開借款之擔保；(3)九十
    年十月五日偽造吳惠英之簽名及捺印，而偽造內容為吳惠英
    委託乙○○向丁○○借款二十萬元、還款日期為九十四年十
    月二十六日之不實借據之私文書，另以其在不詳時間偽造票
    據號碼０七五三六七號、填載金額二十萬元、發票日九十四
    年十月五日、發票人簽名為吳惠英、發票地為基隆市○○路
    一二八號九樓等應記載事項、並記載保證人為乙○○及由乙○○在發票金額欄、發票人欄捺印之本票，以此本票作為上
    開借款之擔保；乙○○以此偽造借據之私文書、偽造本票方
    式施用詐術，向丁○○佯稱係渠等委託伊向其借款等語，致
    丁○○陷於錯誤，均如數分別交付乙○○各二十萬元、四十
    萬元、二十萬元，共計八十萬元，足生損害於丁○○、黃馨
    琇、薛絲、呂理棟、吳惠英，乙○○得款後均供己花用。
三、案經丁○○告訴暨臺北市政府警察局中山分局移送臺灣臺北
    地方法院檢察署（下稱臺北地檢署）檢察官偵查起訴及移送
    併辦。
    理    由
一、證據能力部分：
    按被告以外之人於偵查中向檢察官所為之陳述，除顯有不可
    信之情況外，得為證據。又證人依法應具結而未具結者，其
    證言不得作為證據，刑事訴訟法第一百五十九條之一第二項
    、第一百五十八條之三分別定有明文。查告訴人即證人丁○○於檢察官偵查時所為之證述，雖屬於被告以外之人於審判
    外之陳述，惟檢察官命其於證述前加以具結（偵查卷第五十
    五結文參照），且其所為之證述，客觀上無顯不可信之情況
    ，證人丁○○於檢察官偵查時之證述乃具有證據能力。至於
    告訴人丁○○於警詢及檢察事務官偵查時所為之陳述，為被
    告以外之人於審判外之言詞陳述，依刑事訴訟法第一百五十
    九條第一項之規定，此部份之陳述乃不具證據能力。
二、證據之適用：
  (一)上揭犯罪事實一二部分，業據告訴人即證人丁○○於檢察官
    偵查時及本院審理時指述綦詳（偵查卷第五十二頁至第五十
    四頁訊問筆錄、本院九十六年四月九日審判筆錄參照），並
    有如附表(一)所示之互助會單及借據、本票、告訴人丁○○上
    開富邦商業銀行存摺內頁，及被告書寫之切結書、計算書在
    卷足憑（偵查卷第十八頁至第二十一頁、第二十三頁至第二
    十六頁、第三十一頁、第二十八頁至第三十頁、第三十四頁
    至第四十七頁、第三十三頁、第二十七頁參照），且被告於
    本院九十六年三月九日、三月十三日行準備程序時，及九十
    六年四月九日、四月十六日審理時對於上開犯罪事實亦供承
    不諱（本院當日筆錄參照），是依上開補強證據皆足資擔保
    被告於本院審理中所為之上開任意性自白具有相當程度之真
    實性，而得使本院確信被告前述自白之犯罪事實確屬真實，
    參照刑事訴訟法第一百五十六條第一項「被告之自白，非出
    於強暴、脅迫、利誘、詐欺、疲勞訊問、違法羈押或其他不
    正之方法，且與事實相符者，得為證據。」及第二項「被告
    或共犯之自白，不得作為有罪判決之唯一證據，仍應調查其
    他必要之證據，以察其是否與事實相符。」規定，被告之犯
    行堪以認定。
  (二)按本票到期日為本票之應記載事項，欠缺本法所規定應記載
    事項之一者，其票據無效，但本法另有規定者，不在此限，
    又本票未記載到期日者，視為見票即付，票據法第十一條第
    一項、第一百二十條第一項、第二項分別定有明文。又票據
    行為乃財產上之法律行為，自得授權他人為之（包括絕對及
    相對必要記載事項），亦即代理人經本人（票據債務人）之
    授權，於代理權限內，自己決定效果意思，以本人之名義，
    完成票據行為，而行為之效果直接歸屬於本人（最高法院六
    十七年度臺上字第三八九六號判例意旨參照）。是犯罪事實
    二被告所偽造如上所述之本票三紙，被告雖均未填載到期日
    ，然被告已於各該借據上表明還款之日期，並以上開本票三
    紙作為借款之擔保，而交付債權人丁○○，足認其已有授權
    債權人填載到期日之意思，而完成該相對必要記載事項，其
    效果自應歸屬於發票人，且票據法對於未記載到期日亦有其
    法律上之效果（即視為見票即付），並非視為票據行為未完
    成而無效，是被告雖未填載到期日，仍應視為發票行為已經
    完成，附此敘明。
  (三)綜上所述，本案事證明確，應予依法論科。
三、論罪科刑法律之適用：
  (一)新舊法比較：
    按刑法部分條文業於九十四年一月七日修正，九十四年二月
    二日公布，於被告行為後之九十五年七月一日施行，現行刑
    法第二條第一項規定：「行為後法律有變更者，適用行為時
    之法律，但行為後之法律有利於行為人者，適用最有利於行
    為人之法律。」，上開規定乃與刑法第一條罪刑法定主義契
    合，而貫徹法律禁止溯及既往原則，係規範行為後法律變更
    所生新舊法律比較適用之準據法，是刑法第二條本身雖經修
    正，但刑法第二條既屬適用法律之準據法，本身尚無比較新
    舊法之問題，應一律適用裁判時之現行刑法第二條規定以決
    定適用之刑罰法律，先予辨明。又本次刑法修正之比較新舊
    法，應就罪刑有關之共犯、未遂犯、想像競合犯、牽連犯、
    連續犯、結合犯、以及累犯加重、自首減輕暨其他法定加減
    原因（如身分加減）與加減例等一切情形，綜其全部罪刑之
    結果而為比較，最高法院九十五年五月二十三日九十五年度
    第八次刑庭會議決議可資參照。經查：
  1.刑法第五十六條連續犯之規定，業經修正刪除，此刪除雖非
    犯罪構成要件之變更，但顯已影響行為人刑罰之法律效果，
    自屬法律有變更，應依新法第二條第一項規定為新舊法之比
    較（最高法院九十五年第八次刑事庭會議決議參照）。新法
    修正施行後，被告先後數次詐欺取財之行為，即須分論併罰
    ，是比較新舊法之結果，應適用較有利於被告之行為時法律
    即修正前之刑法第五十六條規定，論以連續犯。
  2.刑法第三百三十九條第一項之詐欺取財罪及同法第二百零一
    條第一項意圖供行使之用偽造有價證券，法定刑罰金刑分別
    為一千元及三千元以下罰金，而修正後刑法施行法增訂第一
    條之一規定：「中華民國九十四年一月七日刑法修正施行後
    ，刑法分則編所定罰金之貨幣單位為新臺幣。九十四年一月
    七日刑法修正時，刑法分則編未修正之條文定有罰金者，自
    九十四年一月七日刑法修正施行後，就其所定數額提高為三
    十倍。但七十二年六月二十六日至九十四年一月七日新增或
    修正之條文，就其所定數額提高為三倍」，比較修正後刑法
    施行法第一條之一與罰金罰鍰提高標準條例第一條規定，因
    對於詐欺取財罪、偽造有價證券罪所規定之罰金刑之最高額
    度均屬相同，並非刑罰法令之變更，無刑法第二條第一項比
    較新舊法之適用，應適用裁判時之刑法施行法第一條之一（
    最高法院九十五年度第二十一條刑事庭會議決議參照）。另
    刑法第三十三條第五款修正為：「主刑之種類如下：五、罰
    金：新臺幣一千元以上，以百元計算之」，是依修正後之法
    律，刑法第三百三十九條第一項詐欺取財罪、及同法第二百
    零一條第一項意圖供行使之用偽造有價證券所得科處之罰金
    刑為新臺幣三萬元及九萬元，最低則為新臺幣一千元，與被
    告行為時之罰金罰鍰提高標準條例第一條前段規定之提高倍
    數十倍及修正前刑法第三十三條第五款規定之罰金最低額一
    元相比較，新舊法關於上開二罪所得科處之罰金刑最高額並
    無不同規定，然新法將上開二罪罰金刑之最低額提高為一千
    元；因此，比較上述修正前、後之刑罰法律，自以被告行為
    時關於刑法第三十三條第五款規定科處罰金刑之法律較有利
    於被告。
  3.被告行為後，刑法第五十五條後段之牽連犯規定亦經刪除。
    是於新法修正施行後，被告所犯行使偽造私文書及詐欺取
    財、偽造有價證券、行使偽造私文書及詐欺取財之犯行，
    即須分論併罰。比較新、舊法之規定，修正後之規定對於被
    告較為不利，依刑法第二條第一項之規定，自應適用行為時
    且較有利於被告之法律，即修正前刑法第五十五條後段之規
    定，從較重之一罪予以論處。
  4.修正後刑法第五十一條第五款將數罪併罰之有期徒刑，合併
    應執行之刑期最高度提高為三十年，顯較修正前刑法第五十
    一條第五款規定之二十年不利於被告，故應適用修正前刑法
    第五十一條第五款之規定。
  5.綜上，新舊法比較之結果，本案應適用修正前刑法之相關規
    定，論處被告之罪責。
  (二)按行使偽造有價證券，以取得票面價值之對價，固不另論詐
    欺罪，但如以偽造之有價證券供作擔保或作為新債清償而借
    款，則其借款之行為，為行使有價證券以外之另一行為，其
    間有方法結果關係（最高法院六十二年二月二十日六十二年
    度第一次刑庭庭長會議決定(一)參照）。是核被告犯罪事實欄
    一所為，係犯刑法第二百十六條、第二百十條行使偽造私文
    書罪、第三百三十九條第一項詐欺取財罪；犯罪事實欄二被
    告所為，係犯刑法第二百零一條第一項意圖供行使之用偽造
    有價證券（偽造本票部分）、刑法第二百十六條、第二百十
    條行使偽造私文書（偽造借據部分）、第三百三十九條第一
    項詐欺取財罪。犯罪事實一部分，被告先偽造吳素秋、趙吳
    美枝、廖大榮、王淑貞、林秀芹印章，嗣在互助會標單之私
    文書蓋上上開偽造印章而生之印文，偽造吳素秋、丙○○、
    林秀芹、吳比之簽名、偽造佘惠雅之捺印等均為偽造私文書
    之階段行為，偽造私文書之低度行為，復為行使偽造私文書
    之高度行為所吸收，均不另論罪。犯罪事實二部分，被告偽
    造薛絲、呂理棟印章後，在偽造私文書部分（即借據部分）
    並蓋用偽造薛絲、呂理棟印章而生印文，偽造薛絲、呂理棟
    、黃馨琇、吳惠英之簽名、偽造黃馨琇、吳惠英之捺印係偽
    造私文書之階段行為，另其偽造私文書後持以行使，其偽造
    私文書之低度行為，應為行使偽造私文書之高度行為所吸收
    ，均不另論罪；被告在偽造有價證券部分（即本票部分），
    被告以其盜刻薛絲、呂理棟印章，蓋用於本票上而生之印文
    、偽造薛絲、呂理棟、黃馨琇、吳惠英之簽名，偽造薛絲、
    黃馨琇、吳惠英之捺印，係偽造有價證券之階段行為；又行
    使偽造有價證券之低度行為則為意圖供行使之用而偽造有價
    證券之高度行為所吸收，均不另論罪。被告利用不知情之刻
    印店人員偽造吳素秋、趙吳美枝、廖大榮、王淑貞、林秀芹
    、薛絲、呂理棟之印章，為間接正犯。犯罪事實一部分，被
    告多次詐欺取財、行使偽造私文書之犯行；另犯罪事實二部
    分，被告多次詐欺取財、行使偽造私文書、偽造有價證券，
    均時間緊接、方法相同、各觸犯構成要件相同之罪，均顯係
    基於概括犯意反覆為之，各均為連續犯，應各依修正前刑法
    第五十六條之規定，各以一罪論，並均加重其刑。又犯罪事
    實一之部分，被告所犯上開行使偽造私文書罪及詐欺取財罪
    間、犯罪事實二部分，被告所犯偽造有價證券罪、行使偽造
    私文書罪及詐欺取財罪間，均具有方法結果之牽連關係，均
    為牽連犯，均應依修正前刑法第五十五條後段之規定，分別
    從一重論以行使偽造私文書罪及偽造有價證券罪。被告所犯
    上開二罪，犯意各別，罪名有異，應予分論並罰。另外，犯
    罪事實欄一部分，被告係以偽造互助會會單而向告訴人丁○○詐欺取財，犯罪事實欄二部分，被告係偽造本票、借據以
    借款方式而向告訴人丁○○詐欺取財，此二部分犯罪情節顯
    有不同，檢察官於起訴書認被告所犯上開犯罪事實一二部分
    均為基於概括犯意所犯，尚有未洽，併予敘明。臺北地檢署
    檢察官移送本院併辦之該署九十六年度偵字第一三一七號被
    告偽造有價證券案件，核與本院前述對被告論罪科刑部分為
    屬被告同一之裁判一罪之案件，為起訴效力所及，本院自得
    就併辦案件併予審理、判決，應予說明。
  (三)爰審酌被告之犯罪動機、目的、手段、犯罪所造成之損害，
    總共詐欺告訴人丁○○共四百萬餘元，造成告訴人丁○○損
    失慘重，且迄今尚未與告訴人丁○○達成和解，及其智識程
    度並犯後態度等一切情狀，各量處如主文所示之刑，並定其
    應執行之刑。
  (四)刑法第二百十九條規定：「偽造之印章、印文或署押，不問
    屬於犯人與否，沒收之。」係採絕對沒收主義，用保公共信
    用之維護，法院對此有害信用之文物，不問有無扣押在案，
    除能證明已經滅失者外，均應諭知沒收，並無審酌裁量之餘
    地。此屬刑法第三十八條第一項第二款、第三款、第三項所
    採職權沒收主義規定之特別規定，於競合時，自應優先適用
    特別規定（最高法院九十四年度臺上四五五六號判決參照）
    ，又偽造之有價證券，不論屬於犯人與否，沒收之，同法第
    二百零五條亦有規定，茲敘述如下：
  1.犯罪事實一部分：
  (1)如附表(二)所示之吳素秋、趙吳美枝、丙○○、廖大榮、王淑
    貞、林秀芹偽造印章，應依刑法第二百十九條規定宣告沒收
    。
  (2)偽造如附表(三)所示之簽名、印文、捺印（詳細姓名、枚數如
    附表(三)所示），應依刑法第二百十九條之規定宣告沒收。
  2.犯罪事實二部分：
  (1)如附表(四)所示之薛絲、呂理棟偽造印章，應依刑法第二百十
    九條規定宣告沒收。
  (2)偽造如犯罪事實欄二所示之偽造本票三張（偵查卷第二十八
    頁至第三十頁參照），屬於偽造之有價證券，應依刑法第二
    百零五條之規定宣告沒收。至於本票上偽造薛絲、呂理棟、
    黃馨琇、吳惠英之簽名、薛絲、黃馨琇、吳惠英之捺印，及
    薛絲、呂理棟之印文，因上開偽造本票已經沒收，爰不予重
    複宣告沒收。
  (3)如附表(五)所示偽造借據之簽名、印文、捺印（詳細姓名、枚
    數如附表(五)所示），應依刑法第二百十九條之規定宣告沒收
    。
四、不另為無罪諭知之部分：
  (一)公訴意旨另以：被告乙○○(1)利用代丁○○參加甲○○自任
    會首所召集，自九十二年七月二十日起至九十五年五月二十
    日止，每人每會為二萬元之互助會一會之機會，於九十二年
    十月二十日，在臺北市中山區○○○路三十號二樓標會地點
    ，未經丁○○之授權，以偽簽丁○○姓名及金額七千元之方
    式，偽造丁○○之標單參與投標而得標，使不知情之活會會
    員陷於錯誤，而如數交付會款，足以生損害於丁○○及活會
    會員，並詐得會款六十二萬元等語；(2)自九十四年三月間起
    至同年十一月三日止，以不實之借據，向丁○○佯稱向其借
    款等語，致丁○○陷於錯誤，交付乙○○八萬元等語，而認
    被告乙○○涉犯刑法第二百十六條、第二百十條、第三百三
    十九條第一項之罪嫌。
二、按犯罪事實應依證據認定之，無證據不得認定犯罪事實，刑
    事訴訟法第一百五十四條第二項定有明文。是認定犯罪事實
    ，須依證據，而所謂證據，係指合法之積極證據就犯罪事實
    能為具體之證明者而言。而告訴人之告訴，係以使被告受刑
    事追訴為目的，是其陳述是否與事實相符，自應調查其他證
    據以資審認（最高法院五十二年臺上字第一三００號判例意
    參照）；即必須藉由補強證據之存在，以增強或擔保告訴人
    陳述之證明力，告訴人之陳述始適合作為認定犯罪事實之基
    礎。
三、公訴人認被告乙○○涉犯上開犯行，無非係以告訴人丁○○
    之指述、會首甲○○九十二年七月二十日起至九十五年五月
    二十日止之互助會單、告訴人丁○○之上開富邦銀行存摺影
    本、債權清冊等資為憑據。
四、訊據被告乙○○固不否認代替證人丁○○投標之事實，惟矢
    口否認此部份有何行使偽造私文書、詐欺取財、偽造有價證
    券之犯行，辯稱：甲○○為會首之互助會是真的有在進行，
    我有告訴丁○○這個會借給我，因為他也想賺尾會的利息，
    所以他將會借給我，並且證人丁○○一直繳活會的錢，由我
    補死會跟活會的差額，這樣到會尾時，她可以賺利息；另外
    八萬元的部分，根本不是借款，而是我以自己為會首所招的
    互助會，後來會無法繼續，我有解會，並請大家來談，但是
    丁○○不願意抽籤，所以我有先付她一部份，尚欠八萬元等
    語。
五、經查：
  (一)證人甲○○於本院審理時證稱：我曾招過九十二年七月二十
    日至九十五年五月二十日之互助會，總共三十幾會，丁○○
    是透過被告乙○○跟我的互助會，所以他從來沒有拿錢過來
    給我或是匯到我的帳戶，會錢是透過被告乙○○拿給我。標
    會的時候也是透過被告乙○○來標會，被告乙○○自動會跟
    丁○○說標多少錢，我的互助會單也是透過被告乙○○轉給
    丁○○，因為丁○○是委託被告乙○○付款，我在九十二年
    十二月二十九日透過被告乙○○將四十幾萬得標金交給丁○○，丁○○也有簽單據切結，在收據上寫「付清」，表示他
    已經領過款了。丁○○在收據上的簽名我也有比對他的體檢
    表，相似度有百分之九十九。根據我們標會的習慣，丁○○
    委託被告乙○○來跟會、標會、簽名，平時也是透過被告乙○○來跟會，所以我不疑有他，以丁○○名義的會標完會後
    ，就是死會，每月要繳二萬元，我的會是到九十五年五月二
    十日截止，如果丁○○沒有標會，她可以直接來標會，而不
    是說被倒會，我是這個會的會首我並沒有倒會等語（本院九
    十六年四月九日審判筆錄參照），參以證人丙○○、戊○○
    均於本院審理時到庭證稱：我們也有參加甲○○所起的這個
    互助會，依照一般參加互助會的情況，會員不一定會親自去
    標會及繳交會款，很多會員都是委託被告乙○○來標會等語
    （本院同上審判筆錄參照），是依證人即會首甲○○及證人
    即會員丙○○、戊○○之證述，均足以認定被告上開辯稱：
    以會首甲○○名義之互助會乃其向證人丁○○借用名義繼續
    跟會等情，應屬實在，並無證據證明被告有冒標之情事。
  (二)又證人甲○○亦於審理時庭呈告訴人丁○○所簽發領到會款
    之收據正本，本院當庭勘驗該收據（估價單），勘驗結果如
    下：其中第一聯交付對方，第二、三聯由證人甲○○保管，
    估價單由編號七五一號起跳至八百號是連號，日期從九十二
    年十月二十日開始至九十三年一月二十八日，日期亦無不連
    續之狀態，記載丁○○領取會款之單據是編號七五四號，日
    期是九十二年十月二十九日等語（本院九十六年四月十六日
    審判筆錄參照）。是依上開勘驗結果可知，證人甲○○所提
    出之收據正本係整本提出，號碼連號、日期接續，收據本內
    之各張收據內容有養老院之支出，亦有支付會款給互助會會
    員之紀錄，造假之可能性極低，且證人丁○○亦不否認該簽
    名及「付清」字樣為其筆跡，足認證人甲○○確實透過被告
    乙○○將會款交付證人丁○○甚明。是被告乙○○辯稱，其
    均代替證人丁○○處理甲○○為會首互助會之相關事宜，並
    向證人丁○○借用名義在甲○○所起之互助會標會，而證人
    丁○○則可以繼續賺取利息等語，所言非虛。
  (三)而證人丁○○在本院審理時雖表示不清楚為何收據有「付清
    」字樣，並曾當庭答稱：應係當時我租護士執照給證人甲○○所開設的養老院之租金等語（本院九十六年四月九日審判
    筆錄參照），後又改稱：由於我的勞健保是掛在證人甲○○
    安養院名下，九十六年四月十三日我去勞保局查我的勞健保
    費用，從九十三年六月到九十四年九月他們沒有幫我繳健保
    費，我請證人甲○○補兩千元之勞健保費用給我，所以才在
    收據上寫明「付清」等語（本院同年月十六日審判筆錄參照
    ），惟依(1)該收據上已清楚載明給付款項為得標金，會員及
    會首共三十五人，已得標及未得標會員各幾人等語，證人丁○○豈有誤認之空間？(2)證人丁○○於本院審理時提出補充
    理由狀所附被告所寫切結書，內容關於「會首甲○○轉交我
    本人（乙○○）給委託人丁○○，本人因急須現金而使用委
    託人丁○○之標金，與會首甲○○沒有任何金錢不清楚關係
    ，特此聲明給予切結書為證明」等語（本院卷參照），則依
    此份切結書，被告確曾就會首甲○○之互助會之總得標金與
    證人丁○○互相清算，並非如證人丁○○於本院審理時表示
    對於此會進展毫不知情甚明，且證人丁○○否認收據為真正
    所為上開前後矛盾之理由，不僅時間上前後顛倒不相符合，
    且與證人甲○○所述及卷附證據相差甚遠，經本院調查證據
    後，認證人甲○○所提出證人丁○○簽名之收據係屬真實，
    且被告代替證人丁○○投標乙情，已事先與證人丁○○有相
    當程度之協議，而無冒標情事。
  (四)至於檢察官另以被告簽發借據向證人丁○○借款八萬元，惟
    此部份依照卷內證據，並無任何借據以供本院查證被告係以
    簽發借據之方式，向證人丁○○詐取八萬元，且檢察官亦未
    舉證被告施用何種詐術使證人丁○○陷於錯誤而給付八萬元
    ，參以證人丁○○亦於本院審理時證稱：關於八萬元的部分
    ，是跟被告一萬元的會，到現在我連會錢都沒有拿到等語（
    本院九十六年四月十六日審判筆錄參照），足認該八萬元亦
    是互助會清算後之會款，並非如起訴書所載以借款名義詐欺
    的款項，是此部份即無法認定係被告有何行使偽造私文書施
    用詐術而取得款項之犯行。
  (五)此外，並無其他證據證明被告涉犯此部份詐欺取財、行使偽
    造私文書、偽造有價證券之犯行，此部份應屬單純民事債務
    範疇，尚與詐欺罪之構成要件有間，惟公訴意旨認此部份與
    前開論罪科刑部分有裁判上一罪之關係，爰不另為無罪諭知
    ，附此敘明。
據上論斷，應依刑事訴訟法第二百九十九條第一項前段，刑法第
二條第一項前段、第二百零一條第一項、第二百十六條、第二百
十條、第三百三十九條第一項、第二百十九條、第二百零五條，
修正前刑法第五十六條、第五十五條、第五十一條第五款、第九
款，判決如主文。
本案經檢察官永欽到庭執行職務。
中　　華　　民　　國　　96　　年　　5 　　月　　14　　日
　　　　　　　　　刑事第九庭審判長法  官  蘇素娥
                                  法  官  黃紹紘
                                  法　官　葉珊谷
以上正本證明與原本無異。
如不服本判決，應於判決送達後10日內，向本院提出上訴狀。
　　　　　　　　　　　　　　　　書記官　顏淑華
中　　華　　民　　國　　96　　年　　5 　　月　　14　　日
附表(一)：
　 ┌──┬─────┬───┬───┬─────────┬─────┐
　 │編號│會     期 │每一會│會　員│虛列會首、會員姓名│已繳會款金│
   │    │起訖日期  │金額  │總人數│                  │額（期數）│
　 ├──┼─────┼───┼───┼─────────┼─────┤
   │1   │93.11.5   │2萬元 │36人  │會首：吳素秋      │26萬元（13│
   │    │至        │      │      │會員：陳鵬仁、聶寶│期）      │
   │    │96.12.5   │      │      │猜、李錦、闕寶桂、│          │
   │    │          │      │      │張韋倫、徐鳳招、周│          │
　 │    │          │      │      │清芳、蔡淑華、倪文│          │
　 │    │          │      │      │靈、黎冬香、沈淑惠│          │
   │    │          │      │      │、吳彩美、吳彩華、│          │
   │    │          │      │      │胡美鄉、花睜睜、傅│          │
   │    │          │      │      │月滿、陳艾華、王碧│          │
   │    │          │      │      │娥、簡鳳蘭、黃湘云│          │
   │    │          │      │      │、黃湘云、黃楊枝、│          │
   │    │          │      │      │楊阿枝、康春富、陳│          │
   │    │          │      │      │秀珍、孫兆麟、康春│          │
   │    │          │      │      │富、袁莉香、乙○○│          │
   │    │          │      │      │、丁○○、乙○○（│          │
   │    │          │      │      │其餘不詳）。      │          │
　 ├──┼─────┼───┼───┼─────────┼─────┤
   │2   │94.4.5    │3萬元 │46人  │會首：趙吳美珠    │27萬元（9 │
   │    │至        │      │      │會員：陳健恆、陳健│期）      │
   │    │97.12.5   │      │      │恆、馬敏芬、馬敏芬│          │
   │    │          │      │      │、藍呈揚、蘭呈揚、│          │
　 │    │          │      │      │徐博昇、蘇韻娟、蘇│          │
　 │    │          │      │      │韻娟、張進榮、張進│          │
   │    │          │      │      │榮、羅緯軒、羅緯軒│          │
   │    │          │      │      │、廖振崎、廖振崎、│          │
   │    │          │      │      │吳靜坊、吳靜坊、吳│          │
   │    │          │      │      │麗香、吳麗香、李政│          │
   │    │          │      │      │修、李政修、謝慧萱│          │
   │    │          │      │      │、謝慧萱、宋冠云、│          │
   │    │          │      │      │宋冠云、宋冠良、宋│          │
   │    │          │      │      │冠良、王儷娟、王麗│          │
   │    │          │      │      │娟、趙吳美珠、林文│          │
   │    │          │      │      │崇、林文崇、林進樂│          │
   │    │          │      │      │、林進樂、趙可健、│          │
   │    │          │      │      │趙可建、范文翎、范│          │
   │    │          │      │      │文翎、曾傳隆、曾傳│          │
   │    │          │      │      │隆、乙○○、乙○○│          │
   │    │          │      │      │、丁○○、丁○○。│          │
　 ├──┼─────┼───┼───┼─────────┼─────┤
   │3   │93.4.5    │3萬元 │36人  │會首：丙○○      │63萬元（21│
   │    │至        │      │      │會員：游阿魚、胡美│期）      │
   │    │96.4.5    │      │      │祝、胡美祝、呂淑媛│          │
   │    │          │      │      │、邱賢陽、乙○○、│          │
　 │    │          │      │      │甲○○、徐正汶、周│          │
　 │    │          │      │      │秀珠、彭秀芬、彭秀│          │
   │    │          │      │      │芬、陳愛珠、陳愛珠│          │
   │    │          │      │      │、彭建裕、彭建裕、│          │
   │    │          │      │      │丁○○、彭建心、彭│          │
   │    │          │      │      │建心、李靜儀、李婉│          │
   │    │          │      │      │如、楊淑珠、陳宗基│          │
   │    │          │      │      │、周佳玉、周林燕、│          │
   │    │          │      │      │楊玉青、林佳玉、楊│          │
   │    │          │      │      │繡溫、楊繡溫、蕭心│          │
   │    │          │      │      │渝、蕭心渝、王邁、│          │
   │    │          │      │      │蔡雅惠、蔡麗雅、呂│          │
   │    │          │      │      │淑儀、游婉瑜。    │          │
　 ├──┼─────┼───┼───┼─────────┼─────┤
   │4   │93.7.15   │2萬元 │37人  │會首：廖大榮      │36萬元（18│
   │    │至        │      │      │會員：黃金如、林柏│期）      │
   │    │96.7.15   │      │      │芬、陳鴻章、李俊昌│          │
   │    │          │      │      │、劉春祝、李連新、│          │
　 │    │          │      │      │徐市榕、莊寶玉、李│          │
　 │    │          │      │      │珍卉、邱賢陽、楊淑│          │
   │    │          │      │      │珠、陳宗基、陳國財│          │
   │    │          │      │      │、林純華、郭美麗、│          │
   │    │          │      │      │陳木泉、陳萬生、李│          │
   │    │          │      │      │正忠、余春蘭、江靜│          │
   │    │          │      │      │紅、乙○○、賴民珠│          │
   │    │          │      │      │、周林燕、胡美祝、│          │
   │    │          │      │      │郭美惠、謝得名、許│          │
   │    │          │      │      │秀針、簡月雲、陳愛│          │
   │    │          │      │      │珠、彭秀芬、胡臻育│          │
   │    │          │      │      │、林聯雙、黃得力、│          │
   │    │          │      │      │李美玲、馬為青、陳│          │
   │    │          │      │      │昭蕙。            │          │
　 ├──┼─────┼───┼───┼─────────┼─────┤
   │5   │94.7.20   │2萬元 │55人  │會首：王淑貞      │24萬元（6 │
   │    │至        │      │      │會員：周林燕、周佳│期）      │
   │    │99.2.20   │      │      │玉、林秀英、陳愛珠│          │
   │    │          │      │      │、彭秀芬、彭秀麗、│          │
　 │    │          │      │      │蔡麗雅、蔡雅惠、許│          │
　 │    │          │      │      │秀針、廖壁珠、廖壁│          │
   │    │          │      │      │珠、李俊昌、李俊昌│          │
   │    │          │      │      │、阮玉琴、阮玉琴、│          │
   │    │          │      │      │蔡婉庭、陳忠基、呂│          │
   │    │          │      │      │淑霞、呂淑霞、楊玉│          │
   │    │          │      │      │蘭、楊玉青、李婉如│          │
   │    │          │      │      │、李鴻章、李南君、│          │
   │    │          │      │      │姜錦華、朱書麟、朱│          │
   │    │          │      │      │熹璽、陳玉凌、陳蘭│          │
   │    │          │      │      │梅、曾連英、陳惠紅│          │
   │    │          │      │      │、乙○○、乙○○、│          │
   │    │          │      │      │丙○○、丙○○、許│          │
   │    │          │      │      │金珠、吳惠英、吳惠│          │
   │    │          │      │      │英、劉坤柏、劉坤柏│          │
   │    │          │      │      │、丁○○、佘惠雅、│          │
   │    │          │      │      │郭雯琝、朱曉琳、康│          │
   │    │          │      │      │梅玲、鄭珮珮、冉芸│          │
   │    │          │      │      │湘、冉芸湘、陳木青│          │
   │    │          │      │      │、鍾吉祥、鍾吉進、│          │
   │    │          │      │      │周世勳、隋民得、林│          │
   │    │          │      │      │怡均、黃培珊。    │          │
　 ├──┼─────┼───┼───┼─────────┼─────┤
   │6   │93.9.25   │1萬元 │36人  │會首：林秀芹      │16萬元（16│
   │    │至        │      │      │會員：吳依珊、劉鎮│期）      │
   │    │96.8.25   │      │      │中、劉淑智、傅換田│          │
   │    │          │      │      │、林應弘、林水秋、│          │
　 │    │          │      │      │李宛如、李南君、楊│          │
　 │    │          │      │      │官霖、楊志祥、楊啟│          │
   │    │          │      │      │桐、郭筱芬、郭育豺│          │
   │    │          │      │      │、張玉枝、陳進深、│          │
   │    │          │      │      │林秀英、乙○○、陳│          │
   │    │          │      │      │昭蕙、乙○○、徐詩│          │
   │    │          │      │      │貽、吳政峰、翁國揚│          │
   │    │          │      │      │、彭東明、彭正家、│          │
   │    │          │      │      │歐揚威、歐陽慧、許│          │
   │    │          │      │      │秀針、徐正汶、王玉│          │
   │    │          │      │      │夏、陳良瓊、余育奷│          │
   │    │          │      │      │、李秋桂、李妾、蔡│          │
   │    │          │      │      │婉婷、阮玉琴。    │          │
　 ├──┼─────┼───┼───┼─────────┼─────┤
   │7   │92.12.25  │2萬元 │31人  │會首：佘惠雅      │52萬元（26│
   │    │至        │      │      │會員：黃金如、徐春│期）      │
   │    │95.6.25   │      │      │梅、雷小燕、吳森雄│          │
   │    │          │      │      │、李俊昌、林依蓁、│          │
　 │    │          │      │      │李長源、陳木泉、李│          │
　 │    │          │      │      │連新、劉春祝、楊淑│          │
   │    │          │      │      │珠、陳宗基、黃得力│          │
   │    │          │      │      │、周秀珠、周秀珠、│          │
   │    │          │      │      │楊繡溫、何淑娟、呂│          │
   │    │          │      │      │淑媛、許秀針、徐詩│          │
   │    │          │      │      │貽、乙○○、楊玉青│          │
   │    │          │      │      │、郭玟玟、胡美祝、│          │
   │    │          │      │      │張幼心、曾淑、陳愛│          │
   │    │          │      │      │珠、林美玲、簡欣怡│          │
   │    │          │      │      │、簡欣怡。        │          │
　 ├──┼─────┼───┼───┼─────────┼─────┤
   │8   │93.6.25   │3萬元 │36人  │會首：廖彥琦      │57萬元（19│
   │    │至        │      │      │會員：崔麟祥、施健│期）      │
   │    │96.6.25   │      │      │國、乙○○、甲○○│          │
   │    │          │      │      │、林光祥、余志松、│          │
　 │    │          │      │      │徐明瑞、王潔媛、劉│          │
　 │    │          │      │      │意妹、葉榮貴、朱偉│          │
   │    │          │      │      │仁、陳慧紅、接麗玲│          │
   │    │          │      │      │、郭梅玉、吳第明、│          │
   │    │          │      │      │王明惠、鄭彩玉、莊│          │
   │    │          │      │      │增瀧、郭耀森、范小│          │
   │    │          │      │      │英、林慶松、曾能玉│          │
   │    │          │      │      │、黃政義、沈朝伍、│          │
   │    │          │      │      │何紅蓮、葉瑞昌、李│          │
   │    │          │      │      │禮安、陳玉美、陳忠│          │
   │    │          │      │      │雄、林哲弘、郭秀鈕│          │
   │    │          │      │      │、郭維銓、曹寧、施│          │
   │    │          │      │      │健國、曾淑、乙○○│          │
   │    │          │      │      │。                │          │
　 ├──┼─────┼───┼───┼─────────┼─────┤
   │9   │94.5.5起  │2萬元 │42人  │會首：吳比        │16萬元（8 │
   │    │          │      │      │會員：吳茂松、陳彩│期）      │
   │    │          │      │      │      霞、黃祿茵、│          │
   │    │          │      │      │      白雲、吳珮如│          │
　 │    │          │      │      │      （其餘不詳）│          │
　 │    │          │      │      │      。          │          │
　 ├──┼─────┼───┼───┼─────────┼─────┤
   │10  │94.6.10起 │3萬元 │40人  │會首：吳比        │21萬元（7 │
   │    │          │      │      │會員：李文瑩、陳麗│期）      │
   │    │          │      │      │如、張玉、陳彩霞（│          │
   │    │          │      │      │其餘不詳）。      │          │
   └──┴─────┴───┴───┴─────────┴─────┘
附表(二)：
偽造印章部分：吳素秋、趙吳美枝、丙○○、廖大榮、王淑貞、
              林秀芹。
附表(三)：
1.偵查卷第十八頁所示之偽造吳素秋簽名、印文各一枚。
2.偵查卷第十九頁所示之偽造趙吳美枝印文二枚。
3.偵查卷第二十頁所示之偽造丙○○簽名、印文各一枚。
4.偵查卷第二十一頁所示之偽造廖大榮印文一枚。
5.偵查卷第二十三頁所示之偽造王淑貞印文一枚。
6.偵查卷第二十四頁所示之偽造林秀芹簽名、印文各一枚
7.偵查卷第二十五頁所示之偽造佘惠雅捺印一枚。
8.偵查卷第三十一頁所示之偽造吳比簽名一枚。
附表(四)：
偽造印章部分：薛絲、呂理棟。
附表(五)借據部分：
1.偵查卷第二十八頁所示偽造薛絲簽名一枚、印文二枚。
2.偵查卷第二十八頁所示偽造呂理棟簽名、印文各一枚。
3.偵查卷第二十九頁所示偽造黃馨琇簽名一枚、捺印二枚。
4.偵查卷第三十頁所示偽造吳惠英簽名、印文各一枚。
附錄本案論罪科刑法條全文：
中華民國刑法第二百零一條：
意圖供行使之用，而偽造、變造公債票、公司股票或其他有價證
券者，處三年以上十年以下有期徒刑，得併科三千元以下罰金。
行使偽造、變造之公債票、公司股票或其他有價證券，或意圖供
行使之用，而收集或交付於人者，處一年以上七年以下有期徒刑
，得併科三千元以下罰金。
刑法第二百十條：
偽造、變造私文書，足以生損害於公眾或他人者，處五年以下有
期徒刑。
刑法第二百十六條：
行使第二百十條至第二百十五條之文書者，依偽造、變造文書或
登載不實事項或使登載不實事項之規定處斷。
刑法第三百三十九條：
意圖為自己或第三人不法之所有，以詐術使人將本人或第三人之
物交付者，處五年以下有期徒刑、拘役或科或併科一千元以下罰
金。
以前項方法得財產上不法之利益或使第三人得之者，亦同。
前二項之未遂犯罰之。
